---
# output: github_document
output: 
  pdf_document:
    keep_tex: true
    fig_caption: true
    latex_engine: pdflatex
    template: svm-latex-ms.tex
    number_sections: true
title: | 
        | Inventario de las poblaciones de la familia Arecaceae presentes en la paracela permanente de 50ha, Barro Colorado. 
        | Estudio poblacional, biodiversidad, agrupamiento y asociación.
        | Ecología numérica con R
author:
- name: Marcos Antonio González Reyes
  affiliation: Estudiante, Universidad Autónoma de Santo Domingo (UASD)
abstract: "Resumen del manuscrito"
keywords: "Arecaceae, BCI, Lago Gatún, Panamá"
date: "`r format(Sys.time(), '%B %d, %Y')`"
geometry: margin=1in
fontfamily: mathpazo
fontsize: 11pt
# spacing: double
bibliography: bibliography.bib
# csl: plos-one.csl
csl: apa.csl
header-includes:
  \usepackage{pdflscape}
  \newcommand{\blandscape}{\begin{landscape}}
  \newcommand{\elandscape}{\end{landscape}}
---

```{r, include = FALSE}
source("Arecaceae_aed_1.R", local = knitr::knit_global())
```

# Introducción

Barro Colorado es una isla localizada en el lago Gatún del Canal de Panamá. Es un área protegida, en la cual se esstudian los bosques tropicales y que junto con otras cinco penínsulas cercanas, forma el Monumento Natural Barro Colorado. Estructurado en 1923 y está administrado por el Instituto Smithsoniano desde 1946.

Forma parte de The Center for Tropical Science, una red compuesta por alrededor de 15 países, que estudian los bosques tropicales y la metología estandarizada en grandes parcelas permanentes, siendo Barro Colorado la primer gran parcela en ser establecida, censada por primera vez en los años 1981-1983 [@condit1998tropical]. Esto con el fin de recolectar y analizar datos ecológicos para monitorear la dinámica de poblaciones y la diversidad en localidades permanentes a largo plazo.

Esto se conoce como Long-Term Monitoring, puede ser definido como el levantamiento de datos durante determinado período de tiempo en áreas contaminadas o con un alto índice de pérdida de especies. En palabras de @lindenmayer2010science, son las mediciones empíricas repetidas basadas en el campo, se recopilan continuamente y luego se analizan durante al menos 10 años.

Es un estudio a largo plazo cuando documenta los procesos importantes que componen el ecosistema o el tiempo de generación del organismo dominante, así, su duración se mide con la velocidad dinámica del sistema que se está estudiando [@franklin1989importance].

# Metodología

El área de estudio es la parcela de 50ha en Isla Barro Colorado,localizada en el Lago Gatún en Panamá [@Hubbell2005Barro] (ver figura \ref{fig:mapa_cuadros}). Cuenta con una extensión de terreno de 54km^2, cada hectarea tiene 1km^2; la familia de plantas a examinar es Arecaceae Schultz Sch. Para este estudio se utilizó el software estadístico R [@RSoft], los paquetes vegan [@VeganPack], tidyverse [@Tidyverse], sf[@sfpackage], mapview[@MapView], leaflet [@Leaflet], ez[@EZ], psych[@psych], adespatial [@adespatial], y scripts del repositorio "Scripts de análisis de BCI" [@jose_ramon_martinez_batlle_2020_4402362].

![Área de estudio, parcela de 50ha, Isla Barro Colorado.
\label{fig:mapa_cuadros}](mapa_cuadros.png){width=50%}

También se realizaron análisis exploratorios de datos, determinación de presencia-ausencia y abundancia/riqueza de especies de la familia, para observar en cuales sitios había mayor o menor número de especies y cuales sitios presentaron las abundancias más altas o más bajas; análisis de agrupamiento, para determinar cuales sitios compartían similitudes y características que los pudieran identificar como grupo. Mediciones de asociación, con el fin de explorar las variables (geomorfologicas, ambientales, suelo, etc.) asociadas a distintas especies y sitios; diversidad biológica para evaluar como están estructuradas las comuniades en los sitios muestrados [@Biodiv]; y ecología espacial que nos permite evaluar la autocorrelación inherente al área de estudio.

Se utilizó una matriz ambiental con los datos generales del área muestreada, una tabla censal de la familia estudiada; índices de Jaccard, transformada de Hellinger, Bootstrap, y distancia Euclidea para el estudio de biodiversidad, agrupamiento y determinar que sitios tienen las mayores probablidades de formar clusters.

@RSoft, R es un lenguaje y un entorno para la computación y los gráficos estadísticos, proporciona una amplia variedad de técnicas estadísticas (modelado lineal y no lineal, pruebas estadísticas clásicas, análisis de series de tiempo, clasificación, agrupamiento, etc.) y técnicas gráficas, y es altamente extensible, uno de los puntos fuertes de R es la facilidad con la que se pueden producir gráficos con calidad de publicación bien diseñados, incluidos símbolos matemáticos y fórmulas cuando sea necesario .

El paquete vegan proporciona herramientas para la ecología descriptiva de comunidades. Tiene las funciones más básicas de análisis de diversidad, ordenación de comunidades y análisis de disimilitud. La mayoría de sus herramientas multivariadas también se pueden utilizar para otros tipos de datos [@VeganPack].

Con el paquete 'leaflet' se pueden crear y personalizar mapas interactivos usando la librería de JavaScript y el paquete 'htmlwidgets' [@Leaflet].

Paquete 'ez', las funciones de este paquete tienen como objetivo proporcionar una especificación simple, intuitiva y coherente de análisis y visualización de datos; las funciones de visualización también incluyen la visualización del diseño para la auditoría de datos previos al análisis y la visualización de la matriz de correlación; finalmente, este paquete incluye funciones para el análisis no paramétrico, incluidas las pruebas de permutación y remuestreo bootstrap [@EZ].

Paquete 'psych', utilizado para el análisis multivariado y la construcción de escalas utilizando análisis factorial, análisis de componentes principales, análisis de conglomerados y análisis de confiabilidad, aunque otras proporcionan estadísticas descriptivas básicas [@psych].

# Resultados

Se muestran los resultados del estudio realizado a la familia Arecaceae en la parcela de 50ha de Barro Colorado.

## Riqueza-abundancia y presecia-ausencia

En la Tabla \ref{tab:abun_sp} se muestran las especies presentes en la parcela permanete y la abundancia de individuos de cada especie, siendo Oenocarpus mapora la especie con el mayor número de individuos y Chamaedorea tepejilote la especie con el menor número de individuos; en la figura \ref{fig:abun_sp_q} vemos la distribución de las especies en la parcela, la cantidad de individuos de las especies presentes en cada sitio y cuales especies tienen mayor o menor presencia en el área de estudio, donde Oenocarpus mapora es la especie que mayor presencia presenta, se encuentra en todos los sitios muestreados, y Elaeis oleifera la especie con menor presencia, solo encontrada en tres sitios de muestreo.

Se obtubieron datos de abundancia global por cuadrante de las especies de las familias presentes en BCI, con los cuadrantes 3, 5, 20, 43 y 48 mostrando la mayor abundancia de individuos; y los cuadrantes 22, 23, 31, 34 y 45 siendo los de menor abundancia, figura \ref{fig:mapa_cuadros_abun_global}. Los cuadrantes que mostraron una mayor riqueza de especies a nivel global fueron los cuadrantes 1, 27 y 50 con 181, 195 y 193 especies respectivamente; los de menor riqueza fueron los cuadrantes 34, 35 y 41 con 138, 147 y 146 especies respectivamente, figura \ref{fig:mapa_cuadros_riq_global}.

La abundancia de individuos para la familia Arecaceae se presenta en la figura \ref{fig:mapa_cuadros_abun_mi_familia}, donde observamos que los sitios/cuadrantes que mayor abundancia presentaron fueron los sitios 5, 6 y 27, con 113, 171 y 136 individuos respectivamente; y los sitios 35, 40 y 41 los de menor abundancia, presentando 9, 15 y 10 individuos respectivamente. Los cuadrantes que mayor riqueza mostraron tuvieron un numero de cinco y seis especies, los que menos mostraron tuvieron dos y tres especies, ningun cuadrante mostro una sola especie, asi mismo ninguno presento la totalidad de especies presentes en la parcela, cuyo valor es de nueve especies (ver figura \ref{fig:mapa_cuadros_riq_mi_familia}).

La distribución de pH en la parcela se presenta de izquierda a derecha, hacia la izquierda se encuentran los valores de pH más bajos y hacia la derecha los más altos (ver figura \ref{fig:mapa_cuadros_pH}).

## Medición de asociación

### Asociacion de sitios

Se utilizó la matriz de comunidad de la familia para generar una matriz de distancia Euclídea mediante la transformación de Hellinger, para obtener los datos de asociación entre los sitios muestreados. Estos datos en la matriz de disimilaridad oredenada, a la derecha, reflejan que existen al menos tres grandes grupos altamente asociados, mostrados en color fucsia, y en color cian los de baja asociación (ver figura \ref{fig:matriz_disimilaridad_hellinger}).

### Asociacion de especies

Para la asociación de especies, los datos arrojaron que *Chamaedorea tepejilote* y *Bactris barronis* son las dos especies que no se asocian con otras especies; *Bactris coloniata* no presenta asociación con *Chamaedorea tepejilote*, *Elaeis oleifera* ni *Bactris major*; *Socratea exorrizha* no se asocia con *Chamaedorea tepejilote*, *Bactris barronis* ni *Elaeis oleifera*, pero sí se asocia con *Bactris coloniata*, *Oenocarpus mapora*, *Astrocaryum standleyanum*, *Attalea butyracea* y *Bactris major*; *Oenocarpus mapora* no tiene asociación con las especies *Chamaedorea tepejilote* ni *Bactris barronis*, mientras que sí presenta asociaciones con las demás especies; el mismo caso anterior se repite con las especies *Astrocaryum standleyanum* y *Attalea butyracea*; Elaeis oleifera no presenta asociaciones con *Chamaedorea tepejilote*, *Bactris barronis*, *Bactris coloniata* ni *Socratea exorrizha*, pero sí con las otras especies; *Bactris major* carece de asociación con las especies *Chamaedorea tepejilote*, *Bactris barronis* y *Bactris coloniata*. Esto se puede visualizar en la figura \ref{fig:matriz_asociacion_especies}, donde los colores cian significan nula asociación, y los colores fucsia la ascociación que presentan las especies.

En la figura \ref{fig:matriz_distancia_especies} se pueden leer los resultados de la distancia entre las especies, donde los colores cian denotan larga distancia Euclídea, y los colores fucsia la corta distancia.

### Asociacion de variables

Existen asociaciones entre variables geomorfologicas y entre variables de riqueza-abundancia. La abundancia de la familia Arecaceae se encuentra asociada con la riqueza de especies de la familia, la orientación media y la riqueza global de especies de la parcela permanente. La riqueza de la familia se asocia a su vez con la variable geomorfológica de pico. Las variables geomorfológicas que mayor grado de asociación presentaron fueron las de pendiente media con con llanura, cuando un disminuía la otra aumentaba, creando de esta manera una correlación inversa; elevación media con vaguada, espolón/gajo e interfluvio mantiene una asociación inversa; hay asociación entre valle y vaguada; vaguada y se asocia con espolón/gajo de forma positiva, y de manera negativa con llanura; y hombrera se relaciona con llanura, (ver figura \ref{fig:matriz_correlacion_geomorf_abun_riq_spearman}).

La abundancia de individuos estuvo asociada con nueve variables, de las cuales destacan las variables pH, Nitrogeno, Zinc y Boro, asociadas de de forma negativa. La variable pH estuvo asociada destacablemente con Nitrogeno, Zinc, Magnesio, Potasio, y Boro de forma positiva, y de manera negativa con el Aluminio. El grado mas alto de asociacion estuvo entre el Calcio y el Magnesio, figura \ref{fig:matriz_correlacion_suelo_abun_riq_spearman}.

```{r, echo=FALSE}
knitr::kable(abun_sp,
             caption = "\\label{tab:abun_sp}Abundancia de individiuos por especie de la familia Arecaceae.")
```

```{r, echo=FALSE, fig.cap="\\label{fig:abun_sp_q}Abundancia de individuos por especie en cada cuadrante."}
abun_sp_q
```

![Mapa de abundancia global.
\label{fig:mapa_cuadros_abun_global}](mapa_cuadros_abun_global.png){width=50%}

![Mapa de riqueza global.
\label{fig:mapa_cuadros_riq_global}](mapa_cuadros_riq_global.png){width=50%}

![Mapa de abundancia de individuos por cuadrante de la familia Arecaceae.
\label{fig:mapa_cuadros_abun_mi_familia}](mapa_cuadros_abun_mi_familia.png){width=50%}

![Mapa de riqueza de especies de la familia Arecaceae.
\label{fig:mapa_cuadros_riq_mi_familia}](mapa_cuadros_riq_mi_familia.png){width=50%}

![Mapa de pH, parcela de 50ha.
\label{fig:mapa_cuadros_pH}](mapa_cuadros_ph.png){width=50%}

![Matriz de correlacion entre sitios.
\label{fig:matriz_disimilaridad_hellinger}](matriz_disimilaridad_hellinger.png)

![Matriz de asociacion entre especies.
\label{fig:matriz_asociacion_especies}](matriz_asociacion_especies.png)

![Matriz de distancia entre especies.
\label{fig:matriz_distancia_especies}](matriz_distancia_especies.png)

![Matriz de correlacion de variables geomorfologicas y abundancia-riqueza.
\label{fig:matriz_correlacion_geomorf_abun_riq_spearman}](matriz_correlacion_geomorf_abun_riq_spearman.png)

![Matriz de correlacion de variables suelo y abundancia-riqueza.
\label{fig:matriz_correlacion_suelo_abun_riq_spearman}](matriz_correlacion_suelo_abun_riq_spearman.png)

# Discusión

# Agradecimientos

# Información de soporte

\ldots

# *Script* reproducible

\ldots

# Referencias
