---
# output: github_document
output: 
  pdf_document:
    keep_tex: true
    fig_caption: true
    latex_engine: pdflatex
    template: svm-latex-ms.tex
    number_sections: true
title: | 
        | Título
        | Subtítulo
        | Subtítulo
author:
- name: Marcos Antonio González Reyes
  affiliation: Estudiante, Universidad Autónoma de Santo Domingo (UASD)
abstract: "Resumen del manuscrito"
keywords: "Arecaceae, BCI"
date: "`r format(Sys.time(), '%B %d, %Y')`"
geometry: margin=1in
fontfamily: mathpazo
fontsize: 11pt
# spacing: double
bibliography: bibliography.bib
# csl: plos-one.csl
csl: apa.csl
header-includes:
  \usepackage{pdflscape}
  \newcommand{\blandscape}{\begin{landscape}}
  \newcommand{\elandscape}{\end{landscape}}
---

```{r, include = FALSE}
source("Arecaceae_aed_1.R", local = knitr::knit_global())
```

# Introducción

Barro Colorado es una isla localizada en el lago Gatún del Canal de Panamá. Es un área protegida, en la cual se esstudian los bosques tropicales y que junto con otras cinco penínsulas cercanas, forma el Monumento Natural Barro Colorado. Estructurado en 1923 y está administrado por el Instituto Smithsoniano desde 1946.

Forma parte de The Center for Tropical Science, una red compuesta por alrededor de 15 países, que estudian los bosques tropicales y la metología estandarizada en grandes parcelas permanentes, siendo Barro Colorado la primer gran parcela en ser establecida, censada por primera vez en los años 1981-1983 [@condit1998tropical]. Esto con el fin de recolectar y analizar datos ecológicos para monitorear la dinámica de poblaciones y la diversidad en localidades permanentes a largo plazo.

Esto se conoce como Long-Term Monitoring, puede ser definido como el levantamiento de datos durante determinado período de tiempo en áreas contaminadas o con un alto índice de pérdida de especies. En palabras de @lindenmayer2010science, son las mediciones empíricas repetidas basadas en el campo, se recopilan continuamente y luego se analizan durante al menos 10 años.

Es un estudio a largo plazo cuando documenta los procesos importantes que componen el ecosistema o el tiempo de generación del organismo dominante, así, su duración se mide con la velocidad dinámica del sistema que se está estudiando [@franklin1989importance].

# Metodología

El área de estudio es la parcela de 50ha en Isla Barro Colorado,localizada en el Lago Gatún en Panamá [@Hubbell2005Barro](ver figura \ref{fig:mapa_cuadros}). Cuenta con una extensión de terreno de 54km^2, cada hectarea tiene 1km^2; la familia de plantas a examinar es Arecaceae Schultz Sch. Para este estudio se utilizó el software estadístico R [@RSoft], los paquetes vegan [@VeganPack], tidyverse [@Tidyverse], sf[@sfpackage], mapview[@MapView], leaflet [@Leaflet], y scripts del repositorio "Scripts de análisis de BCI" [@jose_ramon_martinez_batlle_2020_4402362].

También se realizarán análisis exploratorios de datos, determinación de presencia-ausencia y abundancia de especies de la familia. Mediciones de asociación, análisis de agrupamiento y diversidad [@Biodiv].

@RSoft, R es un lenguaje y un entorno para la computación y los gráficos estadísticos, proporciona una amplia variedad de técnicas estadísticas (modelado lineal y no lineal, pruebas estadísticas clásicas, análisis de series de tiempo, clasificación, agrupamiento, etc.) y técnicas gráficas, y es altamente extensible, uno de los puntos fuertes de R es la facilidad con la que se pueden producir gráficos con calidad de publicación bien diseñados, incluidos símbolos matemáticos y fórmulas cuando sea necesario .

@VeganPack, El paquete vegan proporciona herramientas para la ecología descriptiva de comunidades. Tiene las funciones más básicas de análisis de diversidad, ordenación de comunidades y análisis de disimilitud. La mayoría de sus herramientas multivariadas también se pueden utilizar para otros tipos de datos.

@Leaflet, se puede crear y personalizar mapas interactivos usando la librería de JavaScript y el paquete 'htmlwidgets'.

![Área de estudio, parcela de 50ha, Isla Barro Colorado.
\label{fig:mapa_cuadros}](mapa_cuadros.png){width=50%}

# Resultados

Se muestran los resultados del estudio realizado a la familia Arecaceae en la parcela de 50ha de Barro Colorado
Tabla \ref{tab:abun_sp} y figura \ref{fig:abun_sp_q}

```{r, echo=FALSE}
knitr::kable(abun_sp,
             caption = "\\label{tab:abun_sp}Abundancia de individiuos por especie de la familia Arecaceae.")
```

```{r, echo=FALSE, fig.cap="\\label{fig:abun_sp_q}Abundancia de individuos por especie en cada cuadrante."}
abun_sp_q
```

![Mapa de abundancia global.
\label{fig:mapa_cuadros_abun_global}](mapa_cuadros_abun_global.png){width=50%}

![Mapa de riqueza global.
\label{fig:mapa_cuadros_riq_global}](mapa_cuadros_riq_global.png){width=50%}

![Mapa de abundancia de individuos por cuadrante de la familia Arecaceae.
\label{fig:mapa_cuadros_abun_mi_familia}](mapa_cuadros_abun_mi_familia.png){width=50%}

![Mapa de riqueza de especies de la familia Arecaceae.
\label{fig:mapa_cuadros_riq_mi_familia}](mapa_cuadros_riq_mi_familia.png){width=50%}

![Mapa de pendiente, parcela de 50ha.
\label{fig:mapa_cuadros_pendiente}](mapa_cuadros_pendiente.png){width=50%}

![Mapa de nitrógeno, parcela de 50ha.
\label{fig:mapa_cuadros_nitrógeno}](mapa_cuadros_nit.png){width=50%}

![Mapa de pH, parcela de 50ha.
\label{fig:mapa_cuadros_pH}](mapa_cuadros_ph.png){width=50%}

# Discusión

# Agradecimientos

# Información de soporte

\ldots

# *Script* reproducible

\ldots

# Referencias
